【裁判字號】    94,訴,283
【裁判日期】    950105
【裁判案由】    確認派下權不存在等
【裁判全文】
臺灣板橋地方法院民事判決               94年度訴字第283號
原      告  丙○○
原      告  乙○○
原      告  丁○○
                        1
原      告  甲○○
共      同
訴訟代理人  廖信憲律師
被      告  戊○○
訴訟代理人  粘舜權律師
上列當事人間請求確認派下權不存在等事件，經本院於民國94年
12月22日言詞辯論終結，判決如下：
    主  文
原告之訴駁回。
訴訟費用由原告負擔。
    事實及理由
一、原告主張：
  (一)原告四人均係「祭祀公業江宏海」（下稱系爭公業）之派下
    子孫，對系爭公業享有派下權。被告雖主張其亦係「江宏海
    」之後代子孫，但系爭公業既非由被告之祖先出資設立，被
    告對系爭公業自未享有派下權。詎被告自許為系爭公業派下
    子孫，主張其對系爭公業享有派下權，更自命為系爭派下管
    理人而對於系爭公業享有管理權，並向主管機關報備，故原
    告自有提起本件確認之訴之必要。
  (二)按祭祀公業以祭祀祖先為目的而設立，但其名稱有使用享祀
    人之姓名或其公堂、公號，亦有取一新名稱者，得由設立人
    隨意定之；且祭祀公業之享祀人亦不以設立人前一代祖先為
    限，即祭祀公業之派下子孫以設立人及其繼承人為限，並非
    享祀人之子孫均得為派下；祭祀公業之管理人，尤非當然即
    祭祀公業之設立人。準此，系爭公業之派下子孫，自應以出
    資設立人及其子孫為據，而非系爭公業享祭人「江宏海」之
    子孫均得為派下。
  (三)系爭公業因年代久遠，原告對於其設立及所有財產狀況前因
    相關資料匱乏，無從明瞭，而致權益受損而不自知。迄原告
    丙○○等於86年間對於系爭公業提起「確認派下權存在訴訟
    」（本院87年度板簡字第2082號，下稱前案）並獲勝訴判決
    後，由系爭公業於訴訟中所提出35年1 月17日管理人選任規
    約簿」（下稱35年規約簿），嗣此本件原告始得知悉系爭公
    業所有財產之梗概。即經多方收集資料後可知，系爭公業係
    由原告渡海來台先祖第19世「資蕃」公以下第23世祖「江盛
    波」以第20世祖「嵩鴻」祖遺產座落在「板橋深坵」地區等
    多筆土地於民國前4 年（即西元1908年；明治41年；光緒34
    年）所出資設立，與被告及其先祖無涉。析言之：
    (1)依35年規約簿所載祀產土地有關「海山區板橋鎮深坵鄉」
      部分，未刪改前之原始記載計有「壹參參番之壹」、「壹
      參參番之四」、「壹參四番之壹」、「壹參四番之五」、
      「壹參五番」、「壹參六番之壹」、「壹參七番之壹」、
      「壹參八番之壹」等八筆（下稱八筆板橋土地）。八筆板
      橋土地於日據時期土地登記簿「業主權」欄載明「保存，
      受付明治41年8 月25日第7595號；業主江榮乾、江盛波」
      ，「移轉，受付明治41年8 月25日第7596號；原因贈與，
      取得者：祭祀公業江宏海；管理人江益助、江漢秋、江榮
      乾、江盛波」，足見八筆土地係由江榮乾及江盛波贈與系
      爭公業。
    (2)依35年規約簿所載祀產土地有關「淡水區三芝鄉新小基隆
      大坑」部分，計有「十八番」、「十八番之壹」、「貳拾
      壹番」、「貳拾貳番」、「貳拾四番」、「貳拾五番」、
      「貳拾六番」、「貳拾七番」、「貳拾七番之壹」、「貳
      拾八番」等十一筆（下稱十一筆淡水土地）。十一筆淡水
      土地除「十八番之壹」無法覓得日據時期土地登記簿外，
      其餘十筆土地連同「芝蘭三堡小基隆新庄土地名大坑拾九
      番、貳拾番」二筆（下稱十二筆土地）於日據時期土地登
      記簿「業主權」欄載明「保存，受付明治42年1 月28日第
      157 號；業主祭祀公業江宏海；管理人江益助、江漢秋、
      江榮乾、江盛波」。可見系爭公業已於明治41年設立，故
      而於明治42年日本政府在淡水辦理土地登記時，原告之先
      祖江盛波等就上開土地即逕以系爭公業名義辦理保存登記
      ，符合系爭公業前已設立之事實，此與當時不動產物權變
      動採「意思主義」、「登記對抗主義」之法制事實，益徵
      系爭公業乃於明治41年經由原告先祖江盛波出資設立之事
      實。
    (3)35年規約簿所載祀產土地有關「新莊區五股鄉石土地公字
      蓬萊坑」部分，則計有「五拾貳番」及「五拾三番」等二
      筆（下稱二筆五股土地）。二筆五股土地之於日據時期土
      地登記簿「業主權」欄載明「保存，受付大正元年12月28
      日第9809號；業主祭祀公業江宏海；管理人江漢秋」。經
      查「江漢秋」並非「江宏海」之後代子孫，因其係執業代
      書，對土地管理事務素來嫻熟，且五股土地僅二筆，故委
      由江漢秋一人管理，二筆五股土地應如前述係原告祖先逕
      以系爭公業名義辦理登記。
    (4)另35年規約簿並非真正。即其內容既曰江新於大正8 年
      （民國8 年）製作，未尾又載民國35年1 月17日，日期應
      有矛盾。其內容載清道光年間成立江宏海壽誕會，顯與
      系爭公業不同，且出資來源亦與於明治41年間由江盛波出
      資設立之事實不合。規約簿既於大正8 年製作內容竟有
      「江富然、江榮乾、江溪、江陂數年來三人物，故惟存江
      陂一人為該事務蝟集……」記載。即大正8 年當時，依謄
      本記載江富然、江榮乾、江溪、江陂四人均健在。且台
      北縣三芝鄉公所已認定系爭公業並無原始規約簿。
  (四)綜上，被告之祖先於系爭公業成立時，既未出資，被告就系
    爭公業之派下權自不存在；且被告既不具派下身分，其管理
    人之選任，自不合法，就系爭公業之管理權亦不存在。
  (五)併為聲明：(1)確認被告就系爭公業派下權不存在。
              (2)確認被告就系爭公業管理權不存在。
二、被告抗辯：
  (一)系爭公業之由來，乃十九世祖先於清雍正期間渡海來台，為
    遙祭大陸祖先，在清道光年間成立江宏海壽誕會。經費來源
    由壽誕會成員各自認股，購置田租予佃農收受稻榖租金祭。
    祖於咸同年間成員分裂後，二十一世祖芳兆公力爭，取回
    36.535股，初由芳兆公管理，芳兆公仙逝後，由芳義公管理
    。至光緒年間除每年祭祀及其驗訖費用外，另清算本金及利
    息，用以興建祠堂公厝於板橋，供子孫祭祀。芳義公過世後
    ，再由其子江榮乾繼任管理人經營，前事實曾經江榮乾於大
    正8 年委請江新撰寫管理人規約決議錄。另公厝興建完成後
    ，由佃農江盛波居住（佃農租約至63年解約），並收稻租作
    為經費來源。肇於清朝對臺灣土地所有人無登記制度，到日
    本統治臺灣法治不同為確立土地管理政策，才要求所有權人
    辦理登記。是於明治41年公業財產由當時管理人江榮乾及佃
    農江盛波名義作緊急保存登記（登記前之光緒29即已經興建
    祠堂），再以贈與名義移轉於公業名下。由公業成員選江益
    助（江荏莊23世子孫）、江漢秋（五股管理人）、江榮乾及
    江盛波為管理人。至大正8 年原管理人江益助、江漢秋、江
    榮乾及江盛波已逝，再選任江富然（江荏莊24世子孫）、江
    溪、江陂共同管理。至民國35年再選江根旺、江陂、江啟煌
    為管理人。
  (二)原告主張系爭祭祀公業係江盛波以20世祖「嵩鴻」遺產成立
    ，顯與35年規約簿記載不符，並與系爭公業早於清道光年間
    即成立之事實相背。況倘原告主張為真，何以贈與後之土地
    由他房（江益助屬後埔江、江漢秋屬枋寮江、江榮乾屬田心
    江、江盛波為佃農）管理，江盛波竟無異議。且江盛波去世
    後，其子江來賢於管理人變動時未任管理人，竟無異議。並
    且在原始規約簿中所載江崇鴻股份處確認蓋章。同理江來賢
    之後人江登能（已逝）由江達三繼承，江登龍由江川文繼承
    及江登聰均無異議。遑論原告既謂出資土地係登記於江盛波
    名下即江盛波之財產，應與菘鴻子孫無關。原告甲○○為江
    盛林之子孫，與江盛波係不同房系；原告乙○○、丙○○及
    丁○○則為江盛梅之子孫，與江盛波亦不同房系，依原告主
    張之事實，原告亦非派下子孫。
  (三)併為答聲明：如主文所示。
三、兩造不爭執之事項：
  (一)系爭公業之祀產至少包含：
    (1)八筆板橋土地：於日據時期土地登記簿「業主權」欄載明
      「保存，受付明治41年8 月25日第7595號；業主江榮乾、
      江盛波」，「移轉，受付明治41年8 月25日第7596號；原
      因贈與，取得者：祭祀公業江宏海；管理人江益助、江漢
      秋、江榮乾、江盛波」。
    (2)十一筆淡水土地及「芝蘭三堡小基隆新庄土地名大坑拾九
      番、貳拾番」二筆土地：除十一筆淡水土地中「十八番之
      壹」未據原告提出日據時期土地登記簿外，其餘十筆土地
      連同「芝蘭三堡小基隆新庄土地名大坑拾九番、貳拾番」
      二筆於日據時期土地登記簿「業主權」欄載明「保存，受
      付明治42年1 月28日第157 號；業主祭祀公業江宏海；管
      理人江益助、江漢秋、江榮乾、江盛波」。
    (3)二筆五股土地：於日據時期土地登記簿「業主權」欄載明
      「保存，受付大正元年12月28日第9809號；業主祭祀公業
      江宏海；管理人江漢秋」。
  (二)被告之20世祖為「江任莊」；21世祖為「芳兆」。「芳兆」
    子孫中25世祖「益助」即為前開日據時期土地登記謄本所載
    管理人「江益助」；「江益助」之子「江富然」於江益助死
    亡後繼任管理人。
  (三)江榮乾為35年規約簿所載「芳義」之子。
  (四)系爭公業於明治41年登記管理人為江益助、江漢秋、江榮乾
    、江盛波；大正8 年因江益助、江漢秋、江盛波死亡，改選
    江富然、江溪、江陂，斯時管理人為江榮乾、江富然、江溪
    、江陂。
四、按民事訴訟如應先由原告負舉證之責，若原告先不能舉證，
    以證實自己主張之事實為真正，則被告就所抗辯事實即令不
    能舉證，或其所舉證據尚有累，亦應駁回原告之訴（最高法
    院17年上字第917 號判例意旨參照）；次按本件為消極確認
    之訴，雖應由被上訴人就其為系爭祭祀公業派下員一事負舉
    證責任。惟上訴人自承被上訴人劉永田之祖父劉座（按土地
    登記簿記載為劉坐）為系爭祭祀公業之管理人。而祭祀公業
    之管理人通常選任派下員擔任為原則，以非派下員擔任為例
    外，依舉證責任轉換之原則，就此例外，即選任非派下員擔
    任管理人一節應由上訴人負舉證責任（最高法院80年度台上
    字第916 號判決意旨參照）；又當事人就系爭事實，在另案
    曾為合法之自認者，非別有確切可信之反對憑證，法院自可
    援為本案認定事實之根據（最高法院20年上字第724 號判例
    意旨參照）。經查：
  (一)兩造對於：卷附系爭祭祀公業前述祀產日據時期土地登記簿
    之真正，既無爭執。依前開登記謄本復載被告之先祖江助益
    為系爭公業管理人之一，按諸前開判決意旨，於認被告之先
    祖江助益為系爭公業派下員為原則（即管理人由派下員原則
    由擔任）前提下，本件應由否認選任派下員為管理人之原告
    負舉證之責，先此敘明。
  (二)原告主張：系爭公業乃由原告渡海來台先祖第19世「資蕃」
    公以下第23世祖「江盛波」以第20世祖「嵩鴻」祖遺產座落
    在「板橋深坵」地區等多筆土地於民國前4 年（即西元1908
    年；明治41年；光緒34年）所出資設立，與被告及其先祖無
    涉等情，並提出前述八筆板橋土地日據時期登記簿為據。然
    查，依土地登記簿記載，八筆板橋土地固係於明治41年8 月
    25日由江盛波、江榮乾以贈與為由移轉登記予系爭公業。惟
    系爭公業既除八筆板橋土地外，尚有五股、淡水等多處多筆
    土地，前開土地取得之原因復為「保存」（即為第一次登記
    ，衡情取得不動產物權時期應早於第一次登記前），而原告
    並未再提出其他證據以佐「除八筆板橋土地外之其餘土地之
    來源亦與八筆板橋土地相同」之主張，經本院調查之結果，
    縱認原告主張明治41年所為贈與行為，為系爭公業設立之出
    資行為一節可採，系爭公業既尚有其他非經原告先祖江盛波
    贈與取得之土地（祀產），實難謂系爭公業之設立出資人僅
    江盛波及江榮乾。即原告單執前開日據時期登記簿之記載，
    逕謂系爭公業為明治41年由江盛波、江榮乾出資設立云云，
    應有以偏蓋全之謬誤。
  (三)遑論，經本院依職權調閱本院87年度板簡字第2082號民事卷
    （原告為乙○○及丙○○），原告乙○○及丙○○於87年3
    月2 日所提出準備書狀中所附證一「宏海公祠堂重建記文」
    中係載「公祠堂始建於光緒29年癸卯歲，緣公派下六大房孫
    輩……由芳兆公號召集資購置「板橋深丘及三芝大坑、五股
    鄉蓬萊坑、田、旱、山立為公業，而後有祠堂之建構……因
    鑒於祠堂年久坍損，乃於61年倡議重建……」等語，顯系爭
    公業早於光緒29年前即設立，前述明治41年（光緒34年）之
    土地移轉行為，實難認屬設立之出資行為，至多僅屬系爭公
    業設立後，祀產取得行為。再者，倘系爭公業確僅由江盛波
    、江榮乾出資，何以竟於彼等之外，同時以非彼等子孫之「
    江益助」、「江漢秋」同列為管理人，而無異議移轉（係同
    時作為，江盛波、江榮乾難委為不知），亦背常情至巨。
  (四)至卷附35年規約簿前段於記載「祖宏海公壽誕會」成立之始
    未後，載有「時維大正8 年已未春江新撰」，再於其後詳載
    與系爭公業相同之祀產。再記載祀產完竣後附載管理人更迭
    及規範（包含收益、處分、股權分配後）後，未尾為「民國
    35年1 月17日」，再由管理人及關係人（即派下員）就股份
    之分配為蓋章確認等情（與被告庭提之原本相符，且紙質泛
    黃，年代應已久遠，顯非臨訟製作，併此敘明）。原告雖否
    認與系爭公業有關，並主張其內容係虛偽杜撰。惟：
    (1)前開規約簿雖為「祖宏海公壽誕會」成立始未，名稱與系
      爭公業未盡相同，惟接續記載之祀產既相同，衡情，自屬
      同一祭祀公業。即原告逕以名稱不同否認其關聯，應無可
      採。
    (2)規約簿中雖有「時維大正8 年已未春江新撰」及「民國35
      年1 月17日」二個不同時間記載。然細究其排列順序及前
      後文內容可悉：大正8 年委請江新為序之人為江榮乾，
      核對前述日據時期登記簿可知大正8 年春，除江榮乾以外
      之管理人江益助、江漢秋、江盛波均死亡，至大正8 年6
      月始再選任江富然、江溪、江陂為管理人可知，委請江新
      為序時，系爭公業之管理人確僅江榮乾一人。隨於「時
      維大正8 年已未春江新撰」後為祀產記載，及管理人更迭
      等事項，未再附記「民國35年1 月17日」等情。可認規約
      簿應係35年1 月17日製作，前述「時維大正8 年已未春江
      新撰」僅是描述性文字，非該規約簿實際製作日期，此部
      分並與系爭公業前管理人江澤甫於前案陳述內容相符（詳
      87年板簡2082號卷第38頁背面），是並無原告所指製作時
      間不一，或人物生存期間（即大正8 年江富然、江溪等人
      尚未死亡，卻為預知死亡之記載）矛盾之情事。
    (3)參以，原告乙○○、江秀妍於前案審理時主張「系爭公業
      係紀念江氏第16世祖宏海公而設立，江氏公祠於光諸29年
      由兆芳公召集購置，而第19世祖……」，核與約簿所載系
      爭公業設立始末緣由相符，原告乙○○、江秀妍於無提出
      確切反證前提下，所為相反主張，自難採信。
  (五)準此，經本院調查之結果，認原告就所主張系爭公業僅為原
    告之先祖江盛波及訴外人江榮乾出資設立，與被告之先祖無
    涉等情，既無法提出相當之證據以佐其說，原告前開主張，
    自無可採。而前述35年規約簿關於派下員之記載，或因人數
    眾多、年代久遠、時有更迭而有部分脫漏甚或誤載情事，而
    未可盡認與事實相符，然就系爭公業創立之緣由、始末，既
    與現存資料間（包含登記簿、宏海公祠堂重建記、落成告祖
    祭文等）並無相歧之處，系爭公業出資設立緣由，自如被告
    所抗辯：同35年規約簿記載為可採。即被告既為系爭公業設
    立人「芳兆公」子孫，其就系爭公業派下權自屬存在。而原
    告主張被告因不具派下身分，是被選任為管理人不合，其管
    理權不存在云云，自亦失所依據。
五、綜上，原告提起本件確認之訴請求確認被告就系爭公業派下
    權不存在及確認被告就系爭公業管理權不存在，均無理由，
    應予駁回。
結論：原告之訴為無理由，依民事訴訟法第78條，判決如主文。
中    華    民    國    95    年    1     月    5     日
                  民事第一庭    法  官  黃信滿
以上正本係照原本作成
如對本判決上訴，須於判決送達後20日內向本院提出上訴狀
中    華    民    國    95    年    1     月    5     日
                            書記官  吳美瑤


司法院資訊處製作；財團法人民間司法改革基金會備份。
